最高法院刑事判決                                  八十八年度台非字第六六號
    上訴人  最高法院檢察署檢察總長
    被  告  甲○○
右上訴人因被告過失致人於死案件，對於台灣高等法院台南分院中華民國八十七年五
月二十七日第二審確定判決（八十七年度交上易字第二八六號，起訴案號：台灣台南
地方法院檢察署八十六年度偵字第五三六七號），認為違法，提起非常上訴，本院判
決如左：
    主  文
上訴駁回。
    理  由
非常上訴理由稱：一按判決不適用法則或適用不當者為違背法令。判決之理由矛盾者
，當然為違背法令。又鑑定人應於鑑定前具結。其結文內應記載必為公正誠實之鑑定
等語。刑事訴訟法第三百七十八條、第三百七十九條第十四款、第二百零二條各有明
文。如鑑定人未依法具結，其鑑定即非合法之證據。依該項鑑定而為判決，即屬不合
。亦有貴院十七年上字第三七三號、十九年上字第一一七二號、二十年上字第一二八
五號、二十四年上字第二四九八號、三十年上字第五○六號、四十六年台上字第一一
二六號、五十一年台上字第一九八七號及六十九年台上字第二七一○號等判例可供參
照。本件原判決認被告犯刑法第二百七十六條第一項因過失致人於死罪，係以被告在
警察人員訊問時及檢察官偵查中之供述、法醫人員毛俊中、警員李金安、孔樟權之證
言、警員李金安所繪道路交通事故調查報告表、台灣省台南區車輛行車事故鑑定委員
會及財團法人成大研究發展基金會之鑑定為其論據。惟查：(一)查刑法上之過失犯，係
以行為人對於構成犯罪事實之發生，應注意並能注意而不注意為其要件。本件被告係
汽車駕駛人，在駕車行駛中，應注意車前狀況，並隨時採取必要之安全措施，固為道
路交通安全規則所明定。然依原判決所確認之事實，被告係駕駛ＴＩ－○四八二號自
用小客車，自台南縣新化往山上方向由南往北行駛，至新化鎮○○路十巷十八號前，
與駕駛ＭＵＳ－九五一號重型機車，自山上往新化方向行駛之田珠煌會車時，適田珠
煌駕駛之重型機車因碰及路面而失控倒地，致發生擦撞。田珠煌因而顱骨碎裂腦溢出
而死亡。據此事實，田珠煌既係因所駕重型機車碰及路面坑洞而失控倒地，致與被告
所駕駛之小客車擦撞，顯屬突發事故。被告駕車正常行駛中，對於此項突發事故，即
無注意防範之可能而為不能注意。既屬不能注意，即與過失犯之構成要件不合，原判
決基於此項事實科被告以刑法第二百七十六條第一項之過失致人於死罪，顯屬自相矛
盾，並係適用法則不當。(二)被告之自白雖可作為有罪判決之證據，但應調查其他必要
之證據，以察其是否與事實相符。觀諸刑事訴訟法第一百五十六條第二項之規定自明
。本件被告在警察人員訊問時，雖有「……由對向車道騎來一部重機車，不知什麼原
因，機車突然倒下，跟著車子上的男子就倒在我車前，我反應不及，就撞上該男子…
…」「……我煞車不及，因他突然倒在我車子左前方，我就壓到他了……」之陳述，
在檢察官偵查中亦有「……我靠右行駛，突然與機車交會，發現機車滑倒，並滑到我
車子來，我就撞到機車騎士了。」之供詞，但徵諸卷附現場照片（見相驗卷第八頁至
第十一頁），被告所駕駛之小客車與田珠煌所騎重型機車，各停於不同路邊。田珠煌
所遺血跡，在其所騎機車後方，與被告所駕小客車相距頗遠。再依道路交通事故調查
報告表（二）所附現場圖，被告駕駛之小客車煞車痕，與田珠煌所駕機車倒地刮地痕
係並列，被告所駕小客車停於其車道靠右；田珠煌之機車則倒於其車道路邊。血跡則
在田珠煌所駕機車後方。可證被告前開陳述，顯與事實不符。況被告之陳述，係謂田
珠煌之機車「突然倒下」、「我煞車不及，因他突然倒在我車子左前方。」既係「突
然」即無從注意預防。被告何過失之有﹖原判決以之為被告罪證，顯屬不合。(三)法醫
人員毛俊中在原審雖曾證稱「死者左大腿後外側有一擦痕，應係自後擦撞到，向後翻
仰所致。」云云。但查被告駕車係與田珠煌駕車對向行駛。被告何能自後擦撞到田珠
煌﹖其證言原無可採。原判決引用該毛俊中前開證言時，竟在「應係自後擦撞到」一
言中後字之下擅以括號加一「旁」字，以坐實被告責任，已屬違法。而被害人如何跌
倒，原應由法院依卷證資料綜合判斷而為認定。原判決竟以法醫人員個人推測且與事
實不符之詞，認定被告曾擦撞田珠煌，尤屬不合。(四)處理肇事現場之警員李金安在偵
查中及第一審審判中雖有「被告左前輪胎金屬圈上有血跡及肉塊」之陳述，另一警員
孔樟權亦有「被告車胎有血跡」之供證。但查法醫毛俊中在原審作證時，曾陳明被害
人身上並無被輾過或壓過之痕跡，亦無肉塊掉落（見原審八十七年四月二十七日下午
三時二十分訊問筆錄）；現場照片及現場圖中更顯示田珠煌倒地之血跡與被告所駕小
客車相距甚遠。而所謂輪胎上之「血跡」、「肉塊」，並未採取檢驗，則是否「血跡
」，是否「肉塊」，即有疑義。原審未經詳查，遽依該二名警員所為與卷內其他訴訟
資料不符且有疑義之陳述，以為被告犯罪證據，已屬違誤，更河況原判決事實欄認定
被告係「擦撞及田珠煌之重型機車」並未撞及田珠煌身體，又何能有「血跡」及「肉
塊」附著於其輪胎﹖其採證，尤違證據法則。(五)查所謂現場圖，共有三份。其一，在
檢驗卷第三頁；另一份在同上卷第四十八頁；第三份在二審卷第一四二頁，相互比較
，其所顯示之內容各有不同，而以附於二審卷第一四二頁者較為詳細。依該份較詳之
現場圖所顯示之情況，可知被告所駕小客車之左後輪煞車痕長三‧六公尺，與田珠煌
所駕機車倒地之刮地痕相距二‧一公尺，其餘二份均無此項記載，相距如此之遠，如
何擦撞﹖況該刮地痕係直線，機車則倒於該刮地痕之右前方七‧一公尺處，是該現場
圖不足以證明被告犯罪至明。原判決以之為被告犯罪證據，即係認定犯罪事實與所採
用之證據不符而為證據上之理由矛盾。(六)台灣省台南區車輛行車事故鑑定委員會所為
鑑定，係依據被告所為「由新化要回安定，對向駛來機車突然倒下，我反應不及撞上
該男子」之陳述，認定被告駕駛小客車，行經肇事地點道路未充分注意車前狀況，認
定被告有違道路交通安全規則第九十四條第三項之規定。但本件事故既係肇因於田珠
煌之機車「突然」倒下，被告即無從注意，該鑑定函竟認被告「未充分注意車前狀況
」，先後自相矛盾，原無可採。而財團法人成大研究發展基金會，乃一民間財團組織
。第一審法院函請該法人為鑑定，該法人又請成功大學交管系代為鑑定。所為鑑定報
告並未經鑑定人簽名，亦未依刑事訴訟法第二百零二條之規定為具結。原判決採以為
判決基礎，已屬不合。況該鑑定之結論，係認定被告「駕駛小客車，行經狹路路面，
未充分注意車前狀況，且在此等路況下，見對向來車，未儘靠右，與來車共同使用道
路，為肇事次因。」。惟按本件事故，係因田珠煌之機車突然倒地所致，被告無從注
意預防，已詳前述。另依原審卷第一四二頁事故現場圖顯示，肇事路段全寬四‧三○
公尺，被告所駕車輛停於其車道之路邊，距路邊僅有○‧一公尺，其左後輪所留煞車
痕與其停車後之左後輪成一直線，自左稍向右偏，其與田珠煌機車倒地之刮地痕橫距
二‧一公尺。顯無擦撞可能。所謂被告駕車「未儘靠右」云云，顯與事實不符。原判
決採以為判決基礎，殊屬違誤。抑有進者，所謂現場圖既有三份，互相比較即可看出
內容各有不同。該圖為所有各鑑定之依據，究竟何者為真實，即應查明，以明責任。
原審未予究明，遽為判決，亦有應於審判期日調查之證據未予調查之違法。至於法醫
人員之驗斷書等件，檢察官之勘驗筆錄等等，僅可證明田珠煌死於車禍，但並不能證
明被告應負過失責任。原判決為被告有罪之判決，自屬違法。二原判決既有如上之違
誤，且已確定，並不利於被告，爰依刑事訴訟法第四百四十一條、第四百四十三條提
起非常上訴，用予糾正，並予救濟等語。
本院按刑事確定判決所載理由矛盾，致適用法令違誤者，係屬判決違法，固得對之提
起非常上訴，以為救濟。惟查(一)原確定判決並未認定被告係在「無注意防範之可能」
或「不能注意」之情形下肇事，其因而論處被告過失致人於死罪刑，自無上訴意旨(一)
項所指顯屬自相矛盾或適用法則不當情形。(二)次查，被告在警局及檢察官偵查中自白
擦撞被害人乙節，核與現場照片顯示被告與被害人兩車肇事後停車相距頗遠，及現場
圖標示被告車輛煞車痕跡與被害人機車倒地刮地痕跡並行諸情狀，並非絕對排斥不能
並存。(三)再查，原確定判決採取法醫毛俊中供證：「死者左大腿後外側有一擦痕，應
係自後（旁）擦撞到，向後翻倒……」為被告不利之論定，亦於卷存證據資料不相違
背。(四)又查，被告車輛擦撞被害人倒地後，不能完全排除被害人摔地刮撞肉體又出血
之可能，上訴意旨(四)項所指，亦難認警員李金安、孔樟權兩人所供被告車胎曾見血肉
，即與法醫毛俊中證述：被害人並無輾過痕跡等語，顯相矛盾。(五)另查，被害人因機
車失控滾摔路上靠近被告來車道，自非不可能因此為被告車輛所擦撞，應不因現場圖
顯示被告車輛煞車痕跡與被害人機車刮地痕相距二‧一公尺而有影響。(六)本案肇事鑑
定書鑑定被告未注意車前狀況，此與原確定判決認定被害人機車因碰及路面坑洞失控
倒地，兩項事實並無相互矛盾之處。又囑託機關鑑定，並無必須命實際為鑑定之人為
具結之明文。此觀刑事訴訟法第二百零八條第二項，已將同法第二百零二條之規定排
除，未在準用之列，不難明瞭，原確定判決依憑被告自白，法醫毛俊中、警員李金安
、孔樟權證詞，暨現場圖、現場照片、鑑定書等證據而為被告論罪之基礎，縱相關鑑
定書漏未經鑑定人簽名及命鑑定人具結，依上說明，仍非無證據能力，自不得任意指
為採證違背證據法則。非常上訴意旨所陳，就原確定判決採證認事之職權行使及已說
明心證理由之事項，指摘有採證違法或所載理由矛盾之違背法令，非有理由，應予駁
回。
據上論結，應依刑事訴訟法第四百四十六條，判決如主文。
中      華      民      國    八十八    年      三      月     十一     日
                              最高法院刑事第三庭
                                  審判長法官  莊  來  成
                                        法官  呂  潮  澤
                                        法官  謝  俊  雄
                                        法官  白  文  漳
                                        法官  蘇  振  堂
      右正本證明與原本無異
                                              書  記  官
中      華      民      國    八十八    年      三      月     十六     日
